臺灣高等法院高雄分院刑事判決　　　95年度上更(一)字第91號
上　訴　人
即　自訴人　乙○○
自訴代理人　洪文佐　律師
　　　　　　史乃文　律師
被　　　告　甲○○
選任辯護人　江雍正　律師
　　　　　　羅鼎城　律師
上列上訴人因被告偽造文書等案件，不服臺灣高雄地方法院90年
度自字第506 號中華民國91年5 月22日第一審判決，提起上訴，
判決後，經最高法院發回更審，本院判決如下：
    主  文
上訴駁回。
    理  由
一、本件自訴意旨略以：被告甲○○與自訴人乙○○，於民國69
    年共同投資「福家建設公司」興建房屋，因被告甲○○未將
    盈餘分配予自訴人，並於70年間將自訴人另所投資興建而登
    記起造人為黃李秀氣名下之房屋擅自過戶為其所有，經自訴
    人抗議後，被告甲○○始於70年2 月8 日與自訴人達成協議
    ，將被告甲○○名下所有坐落高雄市○○區○○段291 號土
    地暨地上建物建號48號，即門牌號碼高雄市○○區○○路39
    號房屋，租賃予自訴人居住使用，至於自訴人應付之租金，
    乃以被告甲○○所欠自訴人應分配股利之利息折抵，是雙方
    應已成立不定期租賃契約。嗣被告甲○○分別於73年、78年
    及81年間，陸續以上揭房地，向高新商業銀行股份有限公司
    （下稱高新銀行，現改為陽信銀行）設定最高限額抵押權，
    並借款新台幣（下同）500 萬元，嗣因被告甲○○未為清償
    ，經高新銀行聲請強制執行，而於90年3 月26日李如益即高
    新商業銀行承辦人員，引導法院執行人員到場，經自訴人告
    知被告李如益（已經最高法院判決無罪確定）及法院執行人
    員，該房地為自訴人租賃使用中，法院執行人員乃以系爭房
    地係借用自訴人等語記載於筆錄中，而被告趙復田（已經最
    高法院判決無罪確定）亦知悉上情，並於90年5 月17日具狀
    陳報系爭房地係自訴人居住，嗣因第一次拍賣無人應買，被
    告3 人竟基於使高新銀行能獲取較佳拍賣利益之詐欺意圖，
    合謀由被告甲○○偽造1 份不實之切結書（下稱系爭切結書
    ），詐稱自訴人同意遷還該房屋，否則願逕受強制執行，而
    由被告趙復田具名將系爭切結書陳報予法院，而被告李如益
    又故意將系爭切結書之日期隱匿，致法院為被告所詐騙，誤
    認自訴人已承諾自行搬遷，而將自訴人佔用系爭房地之事實
    自拍賣公告上除去，而為第二次拍賣，並因此而由第三人拍
    定，且命自訴人遷讓該房屋，已妨害自訴人合法使用系爭房
    地之權源，致生損害於自訴人，因認被告3 人共同涉犯刑法
    第216 條、第210 條之行使偽造私文書罪、第339 條第1 項
    詐欺取財罪、第214 條之使公務員登載不實罪嫌云云。
二、按犯罪事實，應依證據認定之，無證據不得認定犯罪事實，
    刑事訴訟法第154 條第2 項定有明文。又按刑事訴訟法上所
    謂認定犯罪事實之證據，係指足以認定被告確有犯罪行為之
    積極證據而言，如未能發現相當證據或證據不足以證明，自
    不能以推測或擬制之方法，以為裁判基礎，最高法院29年上
    字第3105號及同院40年台上字第86號分別著有判例。且無論
    直接證據或間接證據，其為訴訟上證明，須於通常一般人均
    不至於有所懷疑，而得確信其為真實之程度者，始得據之為
    有罪之認定，倘其證明尚未達此一程度，而有合理性懷疑之
    存在時，即無從為有罪之認定，若不能證明被告犯罪者，應
    諭知無罪之判決，刑事訴訟法第301 條第1 項亦定有明文，
    合先敘明。
三、本件自訴人認被告甲○○涉犯前揭行使偽造文書等罪嫌，無
    非係以被告甲○○提出卷附系爭切結書上切結人「乙○○」
    之署名非其所簽，為其論據。
四、訊據被告甲○○堅決否認有何自訴人所指前述偽造文書等犯
    行，辯稱：系爭切結書內容是由代書寫好後，我拿到自訴人
    家中，由自訴人親自簽名，我並無偽造文書，應該是民國70
    幾年時，詳細的日期我忘記了，是房子的事情談好之後，自
    訴人才簽給我的，我是有拿到正本，但是我怕高新銀行把正
    本丟掉，所以我才先影印1 份，拿影本給高新銀行，影本應
    該是有日期等語。
五、經查：
（一）自訴人前所指稱坐落高雄市○○區○○段291 號土地暨地
      上建物建號48號，即門牌號碼高雄市○○區○○路39號之
      房屋，係被告甲○○所有，被告甲○○分別於73年、78年
      及81年間，以上揭房地向高新銀行設定最高限額抵押權，
      並借款500 萬元，而自訴人係於74年12月2 日遷入上開處
      所居住迄今，有自訴人90年6 月29日向臺灣高雄地方法院
      民事執行處提出之聲明異議狀可稽，嗣因被告甲○○未為
      清償，經高新銀行聲請強制執行，而於90年3 月26日由高
      新銀行承辦人員李如益，引導法院執行人員到場執行查封
      ，自訴人當時在場，法院執行人員依自訴人所陳，於查封
      筆錄上記載「係借用自訴人」等語，嗣該房地第一次拍賣
      時，因無人應買，被告甲○○乃將系爭切結書交予高新銀
      行人員轉交予李如益，李如益乃以趙復田名義向法院具狀
      呈報系爭切結書予法院，請求除去借用關係而為拍賣，而
      法院亦依此將自訴人借用系爭房地之關係除去，並於第二
      次拍賣公告上登載，而為第二次拍賣，並因此而由第三人
      拍定之事實，業據被告於原審及本院審理中均自承屬實，
      復為自訴人亦不否認，並有相關前揭房地之抵押權設定契
      約書、借據、90年3 月26日查封筆錄、90年5 月17日陳報
      狀、90年6 月1 日拍賣公告、90年8 月1 日陳報狀、系爭
      切結書、90年8 月6 日拍賣公告等在卷可憑，並經本院前
      審依職權調閱前揭房地進行強制執行之臺灣高雄地方法院
      90年度執字第3366號卷宗核閱屬實，是自訴人所指訴此部
      分事實，應可採信。
（二）依卷附系爭切結書之內容係記載為：「本人（指自訴人）
      現在所居住之房屋，即高雄市○○區○○街39號，係所有
      權人甲○○無償提供給本人居住，業經多年，甲○○曾多
      次口頭通知本人遷讓，一直未能履行，現本人完全同意決
      定於民國76年10月15日以前遷讓該房屋，否則願意逕受強
      制執行，絕無意義，恐口無憑，特立此切結書為據。」等
      語，而該切結書內容係由代書書寫，以複寫方式一式份
      ，其中附有認證書之2 份（嗣因故未做認證，並由被告甲
      ○○與自訴人各持1 份），除切結人欄係空白外，自訴人
      所持之1 份，內文之日期亦屬空白，其餘內容則屬一致，
      惟系爭切結書部分切結人欄則有自訴人之簽名及切結書之
      日期，且署名部分係由藍色筆書寫，本文內容則係黑色筆
      書寫，而該系爭切結書上「乙○○」之簽名，究竟是否為
      自訴人所親簽？抑或經他人偽造？被告甲○○辯稱：當時
      本欲認證，故以複寫方式一式份，後因故未前往認證，
      系爭切結書則係自訴人日後所填寫等語，自訴人則指稱：
      我並未在系爭切結書上簽名，係被告甲○○所偽造等語。
（三）系爭切結書上署名，究係否自訴人所親簽，經原審送請法
      務部調查局、憲兵學校，本院前審則送請內政部刑事警察
      局、法務部調查局等機關鑑定結果，均因可供比對字跡之
      特徵不足，而無法鑑定，此有法務部調查局91年1 月14日
      調科貳字第90084227號、91年12月23日調科貳字第091008
      48320 號函、憲兵學校91年1 月30日九一執正字第0700號
      函、91年4 月1 日九一執正字第1877號函、內政部刑事警
      察局91年10月30日刑鑑字第0910297581號函在卷可憑（分
      見原審卷第114 頁、第117 頁、第179 頁及本院上訴卷第
      200 頁、第207 頁），先此敘明。
（四）自訴代理人請求本院再將本件系爭字跡送請中央警察大學
      鑑定，本院遂依其聲請，將自訴人所簽立：(一)65年6 月21
      日借據(二)65年6 月21日立保證書(三)69年4 月4 日貨物收據
      (四)70年7 月30日送貨單(五)76年4 月12日保管條(六)76年4 月
      12日字據(七)81年7 月7 日同意書(八)85年2 月7 日買賣契約
      書，以及(九)高雄地檢署85年9 月10日訊問筆錄(十)高雄地檢
      署85年12月12日訊問筆錄(十一)高雄地檢署84年11月20日訊問
      筆錄(十二)高雄地檢署83年6 月20日訊問筆錄(十三)高雄地檢署83
      年8 月22日訊問筆錄(十四)高雄地檢署85年1 月15日訊問筆錄
      ，暨(十五)本件系爭切結書原本，送請中央警察大學鑑定系爭
      切結書上署名，究係否自訴人所親簽？經該校鑑定結果，
      認為「編號(十五)本件系爭切結書原本可疑系爭簽名字跡，就
      其書寫之運筆方式、書寫之筆勢慣性及筆癖特徵，與編號
      (一)至(十四)標準簽名字跡，不論就「洪」、「萬」或「來」之
      相同字跡，或是相同部首之比劃書寫特徵分析，均顯示吻
      合之筆勢慣性及筆癖特徵。」有該大學95年12月27日校鑑
      科字第0950003222號鑑定書1 份在本院卷第208 頁至第23
      3 頁足憑。
（五）自訴代理人於本件字跡經鑑定後，卻再質疑被告所提供鑑
      定之系爭切結書原本與76年4 月15日所書立之切結書，並
      非相同之切結書，似為事後所杜撰，因此認上開中央警察
      大學之鑑定結果自難正確，應令被告再行提出真正之切結
      書並送請國外（日本）為之鑑定云云。然被告供稱：本件
      系爭切結書原本，即為76年4 月15日所書立之切結書，並
      無其他切結書，系爭切結書內容是由代書寫好後，我拿到
      自訴人家中，由自訴人親自簽名，應該是民國70幾年時，
      是房子的事情談好之後，自訴人才簽給我的，我是有拿到
      正本，但是我怕高新銀行把正本丟掉，所以我才先影印一
      份，拿影本給高新銀行，影本應該是有日期等語。且經本
      院向陽信銀行（更名前為高新銀行）前鎮分行函查結果，
      經函覆：經查鈞院上開函附件之切結書，係合併前高新銀
      行前鎮分行承辦之強制執行案件，承辦人為李如益，因臺
      灣高雄地方法院執行處至高雄市○○區○○路39號查封時
      ，第三人乙○○在場表明為借用人，經執行法院命本行查
      報實際使用狀況，本行承辦人向債務人甲○○詢問借用情
      形，債務人甲○○即交給本行人員轉交經理黃敏龍切結書
      影本，承辦人員李如益即於90年7 月19日以陳報狀檢附切
      結書影本陳送執行法院。之後因乙○○前來本行要求查看
      切結書正本，本行即請債務人甲○○提供正本交給本行，
      待乙○○查看後，隨即將正本交還甲○○，本行保管切結
      書正本時間不超過2 日等語。有該分行96年3 月8 日陽信
      前鎮字第960015號函1 份附於本院卷第290 頁、第291 頁
      可考，而自訴代理人亦無法提出確切證據足以證明被告所
      提出之系爭切結書原本並非76年4 月15日所書立之切結書
      。至於另請求將系爭切結書自訴人之簽名部分，送往日本
      東京筆跡印鑑指紋鑑定所進行鑑定，惟本院審酌前揭鑑定
      之中央警察大學已就本件送鑑定之有關字跡鑑定確與自訴
      人之筆勢慣性及筆癖特徵吻合，本院認本件事證已明，無
      再行送該機關鑑定之必要。另自訴人雖復要求被告甲○○
      及自訴人，就系爭切結書自訴人之署名是否經偽造一節做
      測謊鑑定，惟經法務部調查局第六處南部通訊中心認為2
      人均年事已高，不宜進行測謊，有該機關92年4 月22日調
      柯南字第09262360180 號函1 紙在卷可憑，是此部分亦不
      足為被告甲○○不利之認定。
（六）被告甲○○既於73年間，以上揭系爭房屋房地向高新銀行
      設定最高限額抵押權，並借款500 萬元，而自訴人係於74
      年12月2 日始遷入上開處所居住，亦有自訴人90年6 月29
      日向臺灣高雄地方法院民事執行處提出之聲明異議狀可稽
      ，是上開房地係設定抵押權後，自訴人始佔用甚明，依強
      制執行法第99條第2 項規定，執行法院自應解除自訴人佔
      有而執行點交程序，此有卷附之台灣高雄地方法院90年執
      字第3366號裁定及執行命令各1 份在卷可憑，故臺灣高雄
      地方法院除去自訴人佔有之依據，係因自訴人之借用日期
      在抵押權設定之後，依法即應除去借用權，並非基於高新
      銀行聲請狀所附之切結書，況且自訴人於高新銀行前鎮分
      行承辦人員李如益於90年7 月19日以陳報狀檢附切結書影
      本陳送執行法院後，即前來該行要求查看切結書正本，該
      行即請甲○○提供正本，轉交給自訴人乙○○查看，可見
      自訴人看到系爭切結書正本之時間應在90年7 月19日之後
      不久，如其認為係被告所偽造，為何未立即對被告甲○○
      提出告訴或自訴？而遲至點交之執行命令於90年9 月28日
      發佈後之90年10 月18日始提起自訴？實有違常情。
（七）證人即高新銀行前鎮分行經理黃敏龍雖於原審審理中結證
      稱：「是甲○○先拿影本過來，是拿未含日期的上半面。
      再由我們分行決定具狀陳報給法院。」「（本件設定抵押
      權有無要求他們提供無租賃證明？）應該有。」、「（當
      初為何沒有詢問切結書沒有日期？）當時我們沒有注意有
      無日期，影印時，沒有翻開整張，如有法院給我打回票，
      我會繼續提供。」、「在查封筆錄之後到法院要求提供時
      ，我們才要求甲○○提供（切結書正本），即在民國90年
      7 月8 日第一次拍賣後，法院要求時。」等語（見原審卷
      第218 頁、第219 頁、第220 頁），且被告甲○○供稱：
      系爭切結書是民國70幾年時，由我拿到自訴人家中，由自
      訴人親自簽名，我拿到正本，但是我怕高新銀行把正本丟
      掉，所以我才先影印1 份，拿影本給高新銀行，影本應該
      是有日期等語。且查系爭切結書係以一大張之十行紙書寫
      ，日期部分剛好在對摺後之第一行，因此如未將整大張十
      行紙攤開影印，則日期部分將會被漏影印，此觀之卷附之
      系爭切結書即可明瞭，因此被告辯稱：我拿到正本，但怕
      高新銀行把正本丟掉，所以我才先影印1 份，拿影本給高
      新銀行等語，應可採信，並無事後填寫日期之情形，併此
      敘明。
（八）綜上所述，足見被告甲○○辯稱系爭切結書係由自訴人所
      簽等語，應可採信。此外，又查無其他積極證據足以證明
      系爭切結書自訴人之署名係經偽造，則自訴人前揭指訴被
      告甲○○涉犯共同行使偽造私文書、詐欺取財及使公務員
      登載不實等罪嫌，自無成立之餘地。揆之前揭法條規定及
      判例意旨，本件既不能證明被告甲○○犯罪，自應諭知被
      告甲○○為無罪之判決。
六、原審就被告甲○○部分，以不能證明被告甲○○犯罪，而為
    被告甲○○無罪之諭知，經核並無違誤。自訴人上訴意旨，
    仍執前詞，指摘原判決該部分不當，為無理由，應予駁回。
七、原審同案被告李如益、趙復田部分，已經判決無罪確定，核
    此敘明。
據上論斷，應依刑事訴訟法第368 條，判決如主文。
中　　華　　民　　國　　96　　年　　4 　　月　　23　　日
                  刑事第二庭  審判長法  官  林正雄
                                    法  官  陳啟造
                                    法  官  黃壽燕
以上正本證明與原本無異。
被告不得上訴。
自訴人如不服本判決應於收受本判決後10日內向本院提出上訴書
狀，其未敘述上訴理由者，並得於提起上訴後10日內向本院補提
理由書狀（均須按他造當事人之人數附繕本）「切勿逕送上級法
院」。
中　　華　　民　　國　　96　　年　　4 　　月　　23　　日
                                    書記官  梁雅華
